【裁判字號】    97,訴,953
【裁判日期】    980227
【裁判案由】    申租公有土地
【裁判全文】
高雄高等行政法院裁定
                                       97年度訴字第953號
原      告  甲○○
被      告  財政部國有財產局臺灣南區辦事處
代  表  人  乙○○  處長
訴訟代理人  丙○○
上列當事人間申租公有土地事件，原告不服財政部中華民國97年
10月27日台財訴字第09700464510號訴願決定，提起行政訴訟，
本院裁定如下︰
    主  文
本件移送於臺灣高雄地方法院。
    理  由
一、按「行政法院認其無受理訴訟權限者，應依職權以裁定將訴
    訟移送至有受理訴訟權限之管轄法院。數法院有管轄權而原
    告有指定者，移送至指定之法院。」行政訴訟法第12條之2
    第2項定有明文。又「行政機關代表國庫處分官產，係私法
    上契約行為，人民對此有所爭執，無論主張租用，抑或主張
    應由其優先承購，均應提起民事訴訟以求解決，不得藉行政
    爭訟程序請求救濟。」最高行政法院民國58年判字第270號
    著有判例可資參照。上開判例旨在說明行政機關代表國庫出
    售或出租公有財產所發生之爭議，應由普通法院審判，符合
    現行法律劃分審判權之規定，無損於人民訴訟權之行使，與
    憲法並無牴觸。再按「我國關於行政訴訟與民事訴訟之審判
    ，依現行法律之規定，係採二元訴訟制度，分由不同性質之
    法院審理。關於因公法關係所生之爭議，由行政法院審判，
    因私法關係所生之爭執，則由普通法院審判。行政機關代表
    國庫出售或出租公有財產，並非行使公權力對外發生法律上
    效果之單方行政行為，即非行政處分，而屬私法上契約行為
    ，當事人若對之爭執，自應循民事訴訟程序解決。」亦經司
    法院釋字第448號解釋在案。是行政機關代表國庫出售或出
    租公有財產，係基於準私人之地位所為之國庫行為，屬於私
    法上契約行為，並非行使公權力對外發生法律效果之行政處
    分，為前引最高行政法院判例及司法院解釋所肯認，自有拘
    束本院之效力。故行政機關代表國庫出售或出租公有財產，
    如與人民發生爭執，則屬於民事訴訟範圍，應向普通法院訴
    請裁判，非屬行政爭訟範疇。
二、本件原告起訴意旨略以：(一)坐落屏東縣車城鄉○○○段469-
    2地號、面積15.8696公頃國有林地原由屏東縣政府代管，於
    79年以前即由管理機關屏東縣政府放租予原告之胞弟林明安
    ，79年間原告申請變更以伊之名義繼續承租管理，經屏東縣
    政府准予放租予原告造林管理，雙方並簽訂「國有原野及區
    外保安林解除地清理租地造林契約書」，租期自79年7月28
    日起至87年9月28日止，承租範圍為469-2地號、面積15.869
    6公頃全部。(二)84年間，上開469-2地號土地因分割增加469-
    4地號及469-5地號土地。嗣屏東縣政府終止委託代管上開土
    地，並移還被告管理。原告復於86年8月25日向被告申請換
    訂租約，經被告准予換約，承租範圍即包括469-2、469-4及
    469-5地號等土地，面積合計15.8696公頃，租期自86年8月
    25日起至94年12月31日止。(三)嗣被告將上開三筆土地移交行
    政院農業委員會林務局管理，原告再向其所屬屏東林區管理
    處（以下簡稱屏東林管處）申請承租（換約）本案469-2、4
    69-4及469-5地號土地，經屏東林管處審核符合規定准予承
    租（換約），雙方並簽訂「國有林地出租造林契約書」，承
    租範圍即包括469-2、469-4及469-5地號土地，面積合計15.
    8696公頃，租期自96年1月1日起至97年12月31日止。詎料屏
    東縣政府竟於96年8月20日以屏府農林字第0960166587號函
    通知出租機關即屏東林管處表示出租標的其中469-4地號土
    地有重複放租疑義尚待釐清等語，屏東林管處即於96年10月
    8日將系爭469-4地號土地移還被告管理。嗣屏東縣政府再於
    97年3月10日函復被告表示系爭469-4地號土地誤清理為原告
    使用有重複放租情事，實際應為林啟川等人所承租。被告遂
    於97年8月8日以上開事由，否准原告之承租，並就系爭469-
    4地號土地部分終止租約。(四)查行政機關為達成公行政目的
    （於國有林地上造林並加強管理國有林事業區之造林地）基
    於行政行為方式之選擇自由，選擇以租賃之方式將國有林地
    放租交由承租人從事造林，出租機關或主管機關則立於監督
    地位對於承租人履約造林之情形享有優越的契約內容調整權
    、契約終止權及監督權，在政府管理監督及調整內容機制上
    ，不但具有公權力行使之性質，且顯然已將行政程序法第
    146條立法精神納入契約內容，是系爭租約應定性為行政契
    約而非私法契約至明。(五)退一步言之，縱認上開系爭租約係
    屬私法契約，系爭租約應有雙層理論（或雙階理論）之適用
    。申言之，被告以重複放租情事，撤銷准許放租予原告之處
    分，並否准原告承租之申請，是以兩造應是對於原告是否具
    備承租條件有所爭執，該項爭執既落在行政機關依其權限審
    核之公法階段，自應循行政爭訟程序救濟之。(六)又原告長期
    租用占有系爭469-4地號土地供造林之用，其事實狀況始終
    未曾改變，不僅有正當占有使用之權限，亦無妨害或影響任
    何公益之可言，則撤銷准予放租處分所欲維護之公益，顯然
    並未大於原告信賴准予放租行政處分所保護之利益，依行政
    程序法第117條但書之規定，被告應不得撤銷該准予放租處
    分而竟恣意予以撤銷，顯有違反信賴保護原則之違誤云云，
    資為爭執。
三、查，原告前所承租之系爭四重溪段469-4地號土地，經原出
    租機關屏東縣政府認定應為訴外人林啟川所承租使用之範圍
    ，而有重複出租之情事，被告所屬屏東分處乃依據屏東縣政
    府查復結果而終止與原告間之租賃關係。是本件原告因承租
    國有土地與被告有所爭執，核其性質，乃係行政機關代表國
    庫出租公有財產之私法關係所生之爭執，為民事訴訟範圍，
    自應向普通法院訴請裁判，非屬行政爭訟事項，揆諸上開說
    明，本院對之並無審判權，自不得提起行政爭訟，以資救濟
    。原告向無審判權之本院提起本件行政訴訟，難謂合法，爰
    依行政訴訟法第12條之2第2項前段規定，依職權將本件訴訟
    移送於有審判權之臺灣高雄地方法院。至原告其餘實體上理
    由之爭執，本院即無再予論述之必要，併此敘明。
四、依行政訴訟法第12條之2第2項前段，裁定如主文。
中    華    民    國    98    年     2    月   27     日
              高雄高等行政法院第三庭
                        審判長法  官   邱 政 強
                              法  官   李 協 明
                              法  官   詹 日 賢
以上正本係照原本作成。
如不服本裁定，應於裁定送達後10日內以書狀敘明理由，經本院
向最高行政法院提出抗告（須按對造人數附具繕本）。
中    華    民    國    98    年     2    月   27     日
                              書記官   楊 曜 嘉


司法院資訊處製作；財團法人民間司法改革基金會備份。
